【裁判字號】    98,消債更,483
【裁判日期】    980606
【裁判案由】    聲請更生程序
【裁判全文】
臺灣高雄地方法院民事裁定           98年度消債更字第483號
聲  請  人  甲○○
上列當事人因消費者債務清理事件聲請更生，本院裁定如下：
    主  文
聲請駁回。
聲請程序費用由聲請人負擔。
    理  由
一、按債務人不能清償或有不能清償之虞者，得依本條例所定更
    生或清算程序，清理其債務，消費債務清理條例（下稱消債
    條例）第3條定有明文。次按，經濟上陷於困境之消費者，
    若任其於惡性循環之債務窘境中自生自滅，其將衍生嚴重之
    社會問題，致難以維持安定之社會經濟秩序，故有分別情形
    依更生或清算之程序給予清理債務之必要，藉以妥適調整其
    與各相關債權人等間之權利義務關係，並謀求消費者經濟生
    活之更生機會，從而健全社會經濟發展。惟私法上之債之關
    係，係以當事人間之信賴關係為基礎，此為社會經濟組織之
    重要支柱，故當事人於以法律行為追求自己之利益之際，亦
    應顧及他方當事人之利益，暨考量債權債務在社會上之作用
    ，本於誠實信用之原則，行使債權及履行債務，故消費者欲
    以上開條例為其所負債務之調整者，自應本於誠信原則之要
    旨。是所謂債務人得聲請更生或清算者，自僅限於其不能清
    償債務或有不能清償之虞，而陷於經濟上之困境時，始得准
    許之，以避免濫用善意立法，圖謀個人債務減免，致使社會
    反而陷於道德危機，造成社會經濟之動盪。又依消債條例第
    151條規定，係採「協商前置主義」，而債務人於協商程序
    中，自應本於個人財產及收支狀況，依最大誠信原則，商討
    解決方案，如終究不能協商，於聲請更生或清算時，法院審
    酌上開條文所謂「不能清償債務或有不能清償之虞」，允宜
    綜衡債務人全部收支及財產狀況，評估是否已不能維持符合
    人性尊嚴之最基本生活條件。倘債權人曾提出協商方案，其
    條件是否確使債務人不能達到上開基本生活之要求等，為其
    判斷之標準。再按，聲請更生或清算不合程式或不備其他要
    件者，法院應以裁定駁回之，但其情形可以補正者，法院應
    定期間先命補正，復為消債條例第8條所明定。
二、聲請意旨略以：聲請人積欠如附表所示債權人台新國際商業
    銀行股份有限公司（下稱台新銀行）及民間債務等合計新台
    幣（下同）4,271,930元，前未曾依「中華民國銀行公會會
    員辦理消費金融案件無擔保債務協商機制」請求共同協商債
    務清償方案，惟於消債條例施行後，曾於民國97年8月5日以
    書面向最大債權金融機構台新銀行請求共同協商而未成立。
    聲請人現任職於高雄市政府警察局三民第一分局，平均每月
    薪資為84,911元，扣除生活必要支出、房租、保險費及扶養
    父母蔣明輝、蔣陳素卿、岳父朱山及配偶朱玿瑢合計每月77
    584 元支出後，入不敷出，復遭銀行扣薪，僅能履行每月5,
    000 元之協商款，而有不能清償債務或不能清償之虞。又聲
    請人所負無擔保或無優先權之債務總額並未逾1,200 萬元，
    復未經法院裁定開始清算程序或宣告破產，爰依法聲請更生
    等語。
三、聲請人固以前情主張，惟查：
（一）聲請人現積欠台新銀行等無擔保債權人計876,859元，曾
      於97年8 月5 日以書面向最大債權金融機構台新銀行請求
      共同協商債務清償方案，惟協商不成立，有聲請人提出前
      置協商不成立通知書（詳卷第10頁反）、財團法人金融聯
      合徵信中心（下稱聯徵中心）專用債權人清冊及當事人綜
      合信用報告各1 份（詳卷第22頁、第84至87頁、第110 頁
      ）附卷可稽，堪予認定。
（二）又聲請人前置協商不成立之原因為「協商意願低落」乙節
      ，亦有上開前置協商不成立通知書在卷可稽。而據聲請人
      聲請狀陳稱，本件前置協商過程中，聲請人提出「每月償
      還5,000 元」之還款方案（詳卷第18頁），台新銀行因認
      協商意願低落，故雙方協商不成立。
（三）按消債條例之立法目的，係為使不幸陷入經濟困境之人得
      以清理債務、重建生活，並在清理過程中能保有符合人性
      尊嚴之最低基本生活，而非在維持債務人過去慣常之寬裕
      生活，是於評估債務人清償債務之能力時，並非任其主張
      生活費用之數額，否則將造成揮霍無度以致清償債務能力
      降低之人，反而更容易進入更生程序之歧異現象。查聲請
      人任職於高雄市政府警察局三民第一分局，95年度收入為
      888, 717元、96年度收入為909,323 元等情，有95、96年
      度綜合所得稅各類所得資料清單為憑（詳卷第6 頁），依
      所得資料，堪認聲請人平均每月收入約各為74,060元、75
      , 777 元。次查，聲請人97年度之每月薪俸為67,911元（
      不含超勤加班、年終獎金），有發薪通知單為憑（詳卷第
      30至35頁），足認聲請人協商時之收入每月至少67,911元
      以上。
四、另聲請人又主張其對金融機構及民間借款因消費借貸所負之
    債務計達4,271,930 元，於扣除強制執行扣款、生活必要費
    用、保險費、父母蔣明輝、蔣陳素卿、岳父朱山及配偶朱玿
    瑢扶養費後，僅能履行5,000 元之協商款云云，固據提出債
    權人清冊、財產及收入狀況說明書、戶籍謄本、聲請人綜合
    所得稅各類所得資料清單及財產歸屬資料清單、聯徵中心當
    事人綜合信用報告、前置協商退件通知函、執行命令、存摺
    明細及帳單等件為證，然查：
（一）聲請人自陳有金融機構之債務1,688,238元，金融機構轉
      讓資產公司債務679,000元，保單質借1,522,602元，民間
      借款382,000元，惟其中土地銀行之1,494,111元並未見於
      聯徵中心當事人綜合信用報告及債權人清單內，難認有此
      筆保證債務存在。又國泰人壽之保單質借751,364 元，質
      借人分別為朱山、朱玿瑢，非聲請人之名義，亦不得列為
      聲請人之債務。再民間借款陳冠廷、王諮民之部分，聲請
      人未提出債權債務證明，所附每月轉帳資料亦未能證明確
      係匯入陳冠廷帳戶內，亦不得列入債權額內，據上，聲請
      人之債務應認係1,648,097 元。末者，聲請人戶籍地設於
      高雄市○○區○○街250 號乙節，有戶籍謄本在卷可憑，
      倘參酌內政部公告97年度高雄市每人每月最低生活費用（
      含食、衣、住、行、育、樂費用）為10,991元等情以觀，
      則聲請人每月基本生活開銷於10,991元內，核屬必要，逾
      此範圍之支出，尚不可採。至聲請人主張之保險、健保費
      、大樓管理費及所得稅賦，核均已納入上開生活必要費用
      範圍內計算，併此敘明。
（二）次按，聲請人雖主張負擔其父母蔣明輝、蔣陳素卿、岳父
      朱山及配偶朱玿瑢合計26,000元扶養費用云云。惟按受扶
      養權利者，以不能維持生活而無謀生能力者為限，民法第
      1117條第1 項定有明文；同條第2 項規定，前項無謀生能
      力之限制，於直系血親尊親屬不適用之，即直系血親尊親
      屬受扶養者，仍須以不能維持生活者為限。查，蔣明輝名
      下有房屋1 棟，價值12,166元，無所得資料乙節，有稅務
      電子閘門財產所得調件明細表（詳卷第91頁）附卷可稽，
      堪予認定。次查，蔣陳素卿名下無財產資料、95、96年度
      收入均為零，亦有全國財產稅總歸戶財產查詢清單、95年
      及96年綜合所得稅各類所得資料清單（詳卷第39頁、第37
      、38頁）附卷可稽，依彼等財產及收入狀況，堪認已不能
      維持日常必要之生活，是彼二人即有受聲請人扶養之必要
      。惟蔣明輝及蔣陳素卿除聲請人外，尚有蔣嘉琳及蔣价育
      等二名成年子女乙節，有家族系統表（詳卷第36頁）在卷
      可稽。而按蔣嘉琳95年及96年平均每月收入分別為46,93
      元及18,563元乙節，有95年及96年綜合所得稅各類所得資
      料清單（詳卷第44至47頁）附卷可稽。蔣价育名下有土地
      1 筆、房屋1 棟，價值約1,309,500元，95年及96年平均
      每月收入分別為95元及16,760元乙節，有全國財產稅總歸
      戶財產查詢清單、95年及96年綜合所得稅各類所得資料清
      單（詳卷第49至51頁）附卷可稽，堪認聲請人與蔣嘉琳、
      蔣价育應各按2/5 、1/5 、2/5 之比例分攤父母扶養費為
      適當。又查，朱玿瑢現年38歲（60年10月17日生），名下
      無財產，95年度收入40,500元，96年度收入為零，有全國
      財產稅總歸戶財產查詢清單、95年及96年綜合所得稅各類
      所得資料清單（詳卷第43頁、第41、42頁）附卷可稽，堪
      認其符合民法第1117條規定受扶養之權利。末查，聲請人
      雖陳稱需扶養岳父朱山云云，惟朱山名下無財產，現年71
      歲（27年2 月27日生），有財政部高雄市國稅局財產歸屬
      資料清單及戶籍謄本（詳卷第40頁、第54頁）附卷可稽，
      固堪認朱山有受扶養之必要，然負扶養義務者有數人時，
      應依左列順序定其履行義務之人： (一)直 系血親卑親屬
      。（二）直系血親尊親屬。（三）家長。（四）兄弟姊妹
      。（五）家屬。（六）子婦、女婿。（七）夫妻之父母。
      本件朱山有成年子女朱玿瑢、朱峻德等二人，有家族系統
      表（詳卷第36頁）在卷可稽。自無需聲請人負擔扶養費用
      ，故聲請人主張需負擔朱山之扶養費用，洵不可採。至聲
      請人自陳朱峻德自89年起失蹤不知去向，惟並未舉證以實
      其說，則朱峻德依法仍有扶養朱山之義務。此外，參酌按
      朱峻德95年及96年平均每月收入分別為21,799元及16,042
      元乙節，有95年及96年綜合所得稅各類所得資料清單（詳
      卷第89、90頁）附卷可稽，益徵朱峻德足以負擔朱山之扶
      養費用，
（三）聲請人主張扶養父母蔣明輝、蔣陳素卿、配偶朱玿瑢乙節
      ，倘參酌內政部公告97年度高雄市每人每月最低生活費用
      （含食、衣、住、行、育、樂費用）為10,991元等情以觀
      ，堪認聲請人分擔蔣明輝、蔣陳素卿之金額應為8,793元
      （計算式＝10,991×2×2/5＝8793，元以下四捨五入）。
      負擔朱玿瑢之金額為10,991元，合計19,784元。又聲請人
      固主張每月須負擔房租8,000 元，惟承租人為朱玿瑢，且
      聲請人又未附具繳納房租證明，自難認聲請人負擔房租而
      有支出此部分費用之必要，故聲請人此部分之主張，亦屬
      無據。
（四）從而，聲請人之收入於扣除自身之必要生活費用、扶養父
      母蔣明輝、蔣陳素卿及配偶朱玿瑢之費用後，尚有42,158
      元之餘款（67,911─10,991─19,784=37,136）可 供清償
      。從而，聲請人主張其有不能清償債務或不能清償之虞云
      云，洵屬無據。
五、綜上所述，本件聲請人依現有收入，扣除生活及扶養支出後
    ，並無不能清償債務或不能清償之虞之情形，故聲請人主張
    其有不能清償債務或不能清償之虞，得依法聲請更生云云，
    自屬無據，依首揭條文之意旨，應駁回其更生之聲請，爰裁
    定如主文。
六、依消費者債務清理條例第8條、第15條，民事訴訟法第78條
    ，裁定如主文。
中    華    民    國    98    年    6     月    6     日
              民事第五庭    法      官  李昭彥
上為正本係照原本作成。
如不服本裁定，應於裁定送達後10日內，以書狀向本院提出抗告
，並繳納抗告費新臺幣1千元。
中    華    民    國    98    年    6     月    6     日
                            書  記  官  吳雅琪
附表：
┌──┬────────┬───────┬────┐
│編號│債權人          │金額（新台幣）│種類    │
├──┼────────┼───────┼────┤
│1   │台新銀行        │138,594       │信用卡  │
├──┼────────┼───────┼────┤
│2   │台北富邦銀行    │55,623        │信用卡  │
├──┼────────┼───────┼────┤
│3   │星展銀行        │0元           │信用貸款│
├──┼────────┼───────┼────┤
│4   │力興資產公司    │679,000       │信用貸款│
├──┼────────┼───────┼────┤
│5   │新光人壽        │771,238       │保單質借│
├──┴────────┼───────┴────┤
│合計                  │1,648,097               │
└───────────┴────────────┘


司法院資訊處製作；財團法人民間司法改革基金會備份。
